【裁判字號】    89,簡上,385
【裁判日期】    900710
【裁判案由】    履行契約
【裁判全文】
臺灣板橋地方法院民事判決  八十九年度簡上字第三八五號
    上  訴  人  臺北縣瑞芳鎮公所
    法定代理人  甲○○
    複  代理人  顏淑美
    法定代理人  丙○○
    訴訟代理人  乙○○
右當事人間請求履行契約事件，兩造對於中華民國八十九年九月二十一日本院板橋簡
易庭八十九年度板簡字第一五０六號第一審判決均提起上訴，本院判決如左：
    主      文
原判決關於命上訴人永慶營造股份有限公司給付超過新臺幣壹拾柒萬仟捌佰捌拾
元，及自民國八十九年七月十六日起至清償日止，按週年利率百分之五計算之利息部
分，及該部分假執行之宣告暨訴訟費用之裁判均廢棄。
右開廢棄部分，上訴人臺北縣瑞芳鎮公所在第一審之訴及假執行之聲請均駁回。
上訴人永慶營造股份有限公司其餘上訴駁回。
上訴人臺北縣瑞芳鎮公所上訴駁回。
第一審（除確定部分外）關於命上訴人永慶營造股份有限公司負擔訴訟費用部分，及
第二審訴訟費用關於上訴人永慶營造股份有限公司上訴部分，由上訴人永慶營造股份
有限公司負擔二分之一，餘由上訴人臺北縣瑞芳鎮公所負擔。第二審訴訟費用關於上
訴人臺北縣瑞芳鎮公所上訴部分，由上訴人臺北縣瑞芳鎮公所負擔。
    事      實
甲、上訴人臺北縣瑞芳鎮公所（下稱瑞芳鎮公所）方面：
一、聲明：
（一）原判決關於駁回上訴人瑞芳鎮公所後開第二項之訴之部分廢棄。
（二）右開廢棄部分，上訴人永慶營造股份有限公司（下稱永慶公司）應再給付上訴
      人瑞芳鎮公所新臺幣（下同）四萬四千六百元，及自民國八十九年四月十四日
      起至清償日止，按週年利率百分之五計算之利息。
（三）駁回對造之上訴。
二、陳述：除與原審宣示判決筆錄所載相同者予以引用外，補稱：
（一）關於上訴人瑞芳鎮公所上訴部分：
      上訴人永慶公司對上訴人瑞芳鎮公所提起之臺灣基隆地方法院八十八年度訴字
      第四三七號給付工程款事件，上訴人永慶公司主張上訴人瑞芳鎮公所尚欠其工
      程款二百十七萬二千元，惟其主張並未論及系爭減帳四萬四千六百元部分。又
      上訴人永慶公司當時提出之營繕工程結算驗收證明書，非由上訴人瑞芳鎮公所
      發給，亦未經建築師查核，且該證明書之備註欄復僅記載：「加帳部分包商自
      願放棄」，就系爭減帳部分，並無任何記載。又系爭工程之減帳金額係於八十
      九年四月十日始經訴外人陳福助建築師事務所查核完畢，由該事務所於當日檢
      附驗收證明書及結算明細表函送上訴人瑞芳鎮公所，而前開兩造間之給付工程
      款事件係於八十九年一月二十一日成立訴訟上和解，當時上訴人瑞芳鎮公所尚
      無從知悉系爭工程之減帳金額，自無從於該事件中就減帳之部分提出答辯，其
      和解之意思表示自未及於系爭工程之減帳部分。原審判決認兩造間就工程款數
      額各自讓步達成和解，爭點已獲解決，不得再就減帳部分而為主張，其認事用
      法有誤。
（二）關於上訴人永慶公司上訴部分：
    １、兩造簽訂工程合約第二十三條所約定之違約金，其與工程款分屬不同法律性
        質之請求權，上訴人永慶公司向臺灣基隆地方法院訴請給付工程款，上訴人
        瑞芳鎮公所於該事件中並未提出違約金之請求並主張抵銷，則違約金部分非
        屬該事件之和解效力所及，上訴人瑞芳鎮公所自得另行請求給付違約金。
    ２、關於工作天之計算，並非以中央氣象局之氣候資料為準，應依雨量多寡及工
        作性質，由雙方議定後，於監工日報表上逐日簽認。查上訴人永慶公司與訴
        外人陳福助建築師事務所共同填報施工日數，並於監工日報表上蓋章確認，
        上訴人永慶公司應已承認該施工日數之計算係屬正確，上訴人瑞芳鎮公所係
        依據監工日報表所載計算施工日數，上訴人永慶公司不得事後主張計算不正
        確。又關於工作天之計算，依系爭工程合約之附件即臺北縣各機關營繕工程
        投標須知補充說明（一）第十三條第四項第一款所定，係以不能工作為條件
        ，並非雨天即不計入工作天。
    ３、查監工日報表記載自八十五年九月二十日起至同年十月二日止「已工作日數
        七天」，上訴人瑞芳鎮公所據此核計工作日數，並無錯誤。上訴人永慶公司
        所稱本件工程於八十五年十一月一日前，不得算入工程期間等語，洵有誤解
        。
    ４、系爭工程合約所訂之違約金，其逾期一天罰款工程總價千分之一，查屬工程
        界之慣例，並無過高情形。
三、證據：除援用原審之立證方法外，補提起訴狀、驗收證明書、陳福助建築師事務
    所函、投標須知補充說明等影本各一件、監工日報表影本一冊為證。
乙、上訴人永慶公司方面：
一、聲明：
（一）原判決不利於上訴人永慶公司部分廢棄。
（二）右廢棄部分，上訴人瑞芳鎮公所於第一審之訴駁回。
（三）駁回對造之上訴。
二、陳述：除與原審宣示判決筆錄所載相同者予以引用外，補稱：
（一）就上訴人永慶公司上訴部分：
      兩造就系爭工程之相關權利義務，已綜合訂定於工程合約中，無論就本案所爭
      執之工程款及逾期扣款，或其他部分，彼此均互相影響及牽連，此由合約第二
      十三條所定關於逾期責任之文意觀之即明，蓋該條約定由於乙方之責任未能於
      第四條規定期限內完工者，每過期一天需扣除工桯總價千分之一，兩造之真意
      重在以依期完工為充實之付款條件，如有逾期完工者，原所約定之工程款即當
      然依該條件扣除。上訴人永慶公司基於系爭合約所得請求之工程款數額，牽涉
      因逾期而應扣款之條件成就與否，是就系爭合約而言，應不得將工程款及逾期
      扣款區分為二而各別視之。
（二）上訴人瑞芳鎮公所於八十六年十一月二十五日填發之營繕工程結算驗收證明書
      ，其上已載明系爭工程之逾期天數及罰款金額為十七天，金額三十六萬九千二
      百四十元，是上訴人瑞芳鎮公所對於上開逾期應扣工程款數額之計算及保留等
      事實，不可謂不知。兩造最終既就上訴人瑞芳鎮公所應給付之工程款數額達成
      和解，則兩造間之工程款（含逾期扣款部分）爭執，應已定案。
（三）退萬步言，縱逾期扣款部分非屬前次和解之效力範圍，依中央氣象局氣候資料
      計算，上訴人永慶公司並無逾期完工情事。又上訴人永慶公司原應於八十五年
      九月二十日開工，惟因上訴人瑞芳鎮公所遲未拆除施工地點上之民房，致上訴
      人永慶公司無法正常施工，遲至八十五年十一月一日起始得實際進行施工，先
      前期間因上訴人瑞芳鎮公所之延誤致影響工作之進行，自不得算入工程期間，
      故八十五年十一月一日前之五個工作天，應予以扣除。
（四）本件上訴人瑞芳鎮公所主張工程逾期十七天，應扣罰款三十六萬九千二百四十
      元，參酌本件工地天候、建照所定完工期限、工程完工後係作為上訴人瑞芳鎮
      工所員工宿舍之用途等客觀情事，其違約金數額亦顯有過高之情，請就該違約
      金數額予以衡量並酌減之。
三、證據：除援用原審之立證方法外，補提工程合約、瑞芳鎮公所函、永慶公司函等
    影本各一件為證。
    理      由
一、上訴人瑞芳鎮公所起訴主張：緣上訴人永慶公司於八十五年六月二十九日承包上
    訴人瑞芳鎮公所之瑞芳鎮○○街員工宿舍新建工程，兩造間訂有工程合約，約定
    全部工程總價為二千一百七十八萬元，工程結算總價依實際驗收數量計算，工程
    期限為開工後一百八十個工作天內完成。嗣上訴人永慶公司於八十五年九月二十
    日開工，惟遲至八十六年十一月十日始實際完工，計逾期十七日，依工程合約第
    二十三條約定，因上訴人永慶公司之責任未能於規定期限內完工者，每過期一天
    須扣除工程總價千分之一，依此計算，須扣除逾期罰款三十六萬九千五百零二元
    （二一、七三五、四○○元×一＼一○○○×一七＝三六九、五○二元）。另依
    工程合約第十三條約定，上訴人瑞芳鎮公所對於系爭工程有隨時變更計劃及增減
    工程數量之權，其有增減工程數量者，由兩造參照合約所訂單價計算增減工程款
    ，查系爭工程曾經變更設計，變更後之工程結算總價為二千一百七十三萬五千四
    百元，計減帳四萬四千六百元（二一、七八○、○○○─二一、七三五、四○○
    ＝四四、六○○）。又兩造雖曾就工程款爭議，於臺灣基隆地方法院八十八年度
    訴字第四三七號給付工款事件達成和解，由上訴人瑞芳鎮公所給付永慶公司二百
    一十七萬二千元，惟該和解並不包含上開逾期罰款及減帳款，是上訴人永慶公司
    尚應給付上訴人瑞芳鎮公所四十一萬三千八百四十元（三六九、二四○元＋四四
    、六○○元＝四一三、八四○元），惟經上訴人瑞芳鎮公所於八十九年四月十三
    日函知上訴人永慶公司上情，上訴人永慶公司卻未予置理，為此，爰依系爭工程
    合約之約定，請求上訴人永慶公司給付上開逾期罰款及減帳款合計四十一萬四千
    一百零二元，並自八十九年四月十三日催告之翌日起至清償日止依年息百分之五
    計算之利息等語（上訴人瑞芳鎮公所於原審起訴請求上訴人永慶公司給付逾期罰
    款三十六萬九千五百零二元暨利息部分，其中二百六十二元暨利息經原審駁回該
    部分之訴，未據上訴人瑞芳鎮公所上訴而確定）。
二、上訴人永慶公司則以：系爭工程完工並經上訴人瑞芳鎮公所驗收後，因上訴人瑞
    芳鎮公所遲不給付積欠之工程款二百一十七萬二千元，上訴人永慶公司即向臺灣
    基隆地方法院訴請上訴人瑞芳鎮公所給付上開工程款項，於該訴訟進行中，上訴
    人瑞芳鎮公所本可主張以逾期罰款及減帳款為抵銷，惟上訴人瑞芳鎮公所並未為
    此主張，而兩造就上訴人瑞芳鎮公所應給付之工程款數額最後達成訴訟上和解，
    則兩造間之工程款爭執應已定案，上訴人瑞芳鎮公所主張之逾期罰款及減帳款均
    應受前開和解效力之拘束。退步言之，即使逾期罰款部分非屬和解效力所及之範
    圍，惟依中央氣象局氣候資料計算，上訴人永慶公司並無逾期完工情事；又上訴
    人永慶公司原應於八十五年九月二十日開工，惟因上訴人瑞芳鎮公所之延誤，遲
    至同年十一月一日起始為實際工作，依系爭工程合約第十五條約定，八十五年十
    一月一日以前之五個工作天，應予以扣除。此外，參酌本件工地天候、建造執照
    所定竣工期限、系爭工程完工後之用途等具體情事，本件違約金之數額亦顯有過
    高等語，資為抗辯。
三、上訴人瑞芳鎮公所主張上訴人永慶公司於八十五年六月二十九日承包系爭工程，
    兩造間訂有工程合約，及上訴人永慶公司曾於八十八年十二月間向臺灣基隆地方
    法院訴請上訴人瑞芳鎮公所給付未付之工程款，兩造並於八十九年一月二十一日
    成立訴訟上和解等情，業據上訴人瑞芳鎮公所提出工程合約、和解筆錄等影本各
    一件為證，復為上訴人永慶公司所自認，自堪信為真實。
四、按和解契約合法成立，兩造當事人即均應受該契約之拘束，縱使一造因而受不利
    益之結果，亦不得事後翻異，更就和解前之法律關係再行主張；又和解之範圍，
    應以當事人相互間欲求解決之爭點為限，至於其他爭點，或尚未發生爭執之法律
    關係，雖與和解事件有關，如當事人並無欲求一併解決之意思，要不能因其權利
    人未表示保留其權利，而認該權利已因和解讓步，視為拋棄而消滅（最高法院十
    九年上字第一九六四號、五十七年臺上字第二一八０號判例要旨可資參照）。
五、減帳款四萬四千六百元部分：
（一）上訴人瑞芳鎮公所主張系爭工程之合約總價為二千一百七十八萬元，嗣因上訴
      人瑞芳鎮公所依工程合約第十三條變更工程設計，驗收時之結算工程總價降為
      二千一百七十三萬五千四百元，即應減帳四萬四千六百元（二一、七八○、○
      ○○─二一、七三五、四○○＝四四、六○○）等情，固據提出工程合約書影
      本一件、營繕工程結算驗收證明書影本一件為證。又上訴人瑞芳鎮公所提出八
      十九年四月十一日營繕工程結算驗收證明書上固載明減帳四萬四千六百元，然
      查該結算驗收證明書說明６已載明：「『驗收結算總價』為『預算或合約金額
      』加『加帳』減『減帳』減『驗收扣款』，至主辦機關供給材料及管理費或作
      業費等合約以外之各項支出均不必合併結算」，足證結算驗收證明書上所載之
      驗收結算總價係包含加、減帳之金額在內，而均屬系爭工程款之一部分。而關
      於工程款之爭執，前經上訴人永慶公司於八十八年十二月間向上訴人瑞芳鎮公
      所提起訴訟，兩造並於八十九年一月二十一日在臺灣基隆地方法院成立訴訟上
      和解等情，已如前述，兩造間既已就工程款之數額各自讓步成立訴訟上和解，
      則該工程款之爭執已獲解決，兩造均應受上開和解效力之拘束，準此，上訴人
      瑞芳鎮公所提起本件訴訟，再就工程款數額本身而為爭執，顯與法不合。
（二）至上訴人瑞芳鎮公所陳稱：上訴人永慶公司於前開訴訟並未論及減帳部分，且
      其當時所提之營繕工程結算驗收證明書對減帳部分亦無任何記載，又上訴人瑞
      芳鎮公所於前開訴訟時尚無從知悉系爭工程之減帳金額等情，均未影響前述減
      帳款之主張實即爭執工程款數額之結論。兩造間就工程款之爭執既已互相讓步
      成立訴訟上和解，於依法除去該和解之效力前，兩造均應受和解契約之拘束，
      要不得事後翻異，更就和解前之法律關係再行主張。
六、逾期罰款三十六萬九千二百四十元部分：
（一）系爭工程合約第二十三條所定之逾期罰款，核其性質屬民法第二百五十條之違
      約金，乃上訴人瑞芳鎮公所於上訴人永慶公司遲延給付時所取得之請求權，其
      與上訴人永慶公司依系爭工程合約得對上訴人瑞芳鎮公所主張之工程款請求權
      ，乃分屬不同法律性質甚明。又觀諸上訴人瑞芳鎮公所提出之結算驗收證明書
      說明5.已載明：「『逾期罰款』應以預算外或營業外收入處理，不必扣抵結算
      總價」，足證系爭工程之結算驗收證明書上所載之驗收結算總額未包括逾期罰
      款在內，而須以其他收入處理，至為灼然。又查上訴人永慶公司前於臺灣基隆
      地方法院訴請給付工程款，上訴人瑞芳鎮公所於該訴訟中並未行使違約金請求
      權或主張抵銷，嗣兩造亦僅就工程款爭執部分達成和解，此有和解筆錄影本一
      件在卷可稽，是上訴人瑞芳鎮公所主張上開和解內容不及於逾期罰款部分等語
      ，應值採信。
（二）次查兩造前於臺灣基隆地方法院成立之訴訟上和解，係僅就工程款爭執部分為
      之，未及於逾期罰款部分，已如前述。就逾期罰款部分而言，即使與和解事件
      相關，惟兩造於和解事件中就此部分既無一併解決之意思，揆諸前開說明，尚
      不能因上訴人瑞芳鎮公所未表示保留其權利，即可遽認該部分之權利已視為拋
      棄而消滅，故上訴人永慶公司抗辯上訴人瑞芳鎮公所於和解成立前已知有逾期
      罰款情事，嗣兩造成立和解，逾期罰款部分亦應已定案等語，亦不足採。綜上
      ，兩造前所成立之訴訟上和解，其效力既不及於逾期罰款部分，上訴人瑞芳鎮
      公所自得對上訴人永慶公司另行請求此部分之金額。
（三）次查，上訴人瑞芳鎮公所主張系爭工程之完工期限為開工後一百八十工作天，
      上訴人永慶公司係於八十五年九月二十日開工，惟遲至八十六年十一月十日始
      實際完工，計逾期十七日等情，業據其提出工程合約、竣工報告、工作天統計
      表、驗收證明書等影本各一件、監工日報表影本一冊為證，上訴人永慶公司雖
      辯稱：依中央氣象局氣候資料計算，其並無逾期完工，又其因上訴人瑞芳鎮公
      所之延誤，遲至八十五年十一月一日起始為實際工作，故先前之五個工作天，
      應予扣除等語，惟查：永慶公司提出之中央氣象局氣候資料，係以中央氣象局
      所在之位置作為計算晴雨天之標準，並非以施工所在地即瑞芳鎮○○街為準，
      由於地理位置不同，計算晴雨天難免有所誤差；另依系爭合約之附件即臺北縣
      各機關營繕工程投標須知補充說明（一）第十三條第四項第一款所定：「應計
      工作天：指工地能實際工作之日曆天。不計工作天：指（甲）受內外原因之影
      響，致本工程全部停工或要徑作業不能工作之日曆天。（乙）因受氣候之影響
      不能工作之日曆天。（丙）依習俗不工作之假日。（丁）其他特殊原因」，足
      見關於工作天之計算，所考量者非僅天候因素而已，是上訴人永慶公司單純持
      中央氣象局氣候資料憑以計算工作天數，洵不足採。又上訴人永慶公司於施工
      期間，逐日與訴外人陳福助建築師事務核計工作天數，並共同於監日報表上填
      載工作天數後加以簽章確認，此有監工日報表影本一冊附卷可證，是上訴人永
      慶公司既已承認監工日報表上工作天數之記載係屬正確，故其是否逾期完工，
      自應以監工日報表所載為準。又查上訴人永慶公司主張依上訴人瑞芳鎮公所八
      十五北縣瑞建字第一八六○一號函，自八十五年十月二日至同年十一月一日止
      停工，此觀八十五年十月二日監工日報表之記載自明，且為兩造所不爭執，故
      施工期間自應扣除八十五年十月二日至同年十一月一日，惟查依八十五年十月
      二日之監工日報表記載，該日仍列入工作日顯有錯誤，故上訴人瑞芳鎮公所依
      據監工日報表核計施工日數，主張上訴人永慶公司逾期十七日，應予核減一日
      ，上訴人永慶公司逾期完工之日數應為十六日。綜上所述，瑞芳鎮公所依系爭
      工程合約第二十三條約定請求永慶公司給付遲延完工十六日之逾期罰款，應屬
      有據。惟按約定之違約金額過高者，法院得減至相當之數額，民法第二百五十
      二條定有明文，本件兩造約定每逾期一日應罰款工程總價千分之一之違約金，
      查瑞芳鎮公所並未證明該違約金數額確屬工程慣例，而經本院審酌本件工程完
      工後之使用目的、上訴人瑞芳鎮公所所受損害之情形、社會經濟狀況等客觀情
      事，認本件違約金之約定數額確有過高，爰酌減為每逾期一日罰款工程總價千
      分之零點五，準此，上訴人瑞芳鎮公所得請求之違約金數額應酌減為十七萬三
      千八百八十三元（二一、七三五、四○○元×○．五＼一○○○×一六日＝一
      七三、八八三元，元以下四捨五入）。
七、末按給付無確定期限者，債務人於債權人得請求給付時，經其催告而未為給付，
    自受催告時起，負遲延責任。其經債權人起訴而送達訴狀，或依督促程序送達支
    付命令，或為其他相類之行為者，與催告有同一之效力，民法第二百二十九條第
    二項定有明文，上訴人瑞芳鎮公所雖主張其曾於八十九年四月十三日函催永慶公
    司給付逾期罰款，惟查該函係於八十九年四月十三日發文，至何時送達永慶公司
    未詳，且該函內容係請永慶公司依限辦理領款手續，並非催告永慶公司給付逾期
    罰款，此有該函影本一紙在卷足憑，自難謂永慶公司就逾期罰款應自該函發文之
    翌日起即負遲延責任，本件永慶公司就其逾期罰款，應自起訴狀繕本送達之翌日
    起始負遲延之責，逾此部分之請求，洵屬無據。
八、從而，上訴人瑞芳鎮公所本於系爭合約之約定，訴請上訴人永慶公司給付逾期罰
    款十七萬三千八百八十三元，及自起訴狀繕本送達翌日即八十九年七月十六日起
    至清償日止，依週年利率百分之五計算之利息，洵屬有據，應予准許；逾此範圍
    之請求，為無理由，應予駁回。原審就超過上開應准許部分，為上訴人永慶公司
    敗訴之判決並依聲請為假執行之宣告，自有未洽，上訴人永慶公司之上訴意旨就
    此部分指摘原判決不當，求予廢棄改判，為有理由；至於上開應准許部分，原審
    判命上訴人永慶公司給付並依聲請為假執行之宣告，核無違誤，上訴人永慶公司
    之上訴意旨，就此部分，仍執陳詞，指摘原判決不當，求予廢棄，為無理由，應
    駁回其上訴。另上訴人瑞芳鎮公所訴請上訴人永慶公司給付減帳款四萬四千六百
    元部分，為無理由，應予駁回，原審判命駁回其訴及假執行之聲請，並無違誤，
    上訴人瑞芳鎮公所之上訴意旨指摘原判決不當，求予廢棄改判，為無理由，應予
    駁回。
九、本件論證已臻明確，兩造其餘主張、陳述及舉證暨攻擊防禦方法，核與判決結果
    均無影響，爰不一一論列，附此敘明。
十、據上論結，本件上訴人瑞芳鎮公所之上訴為無理由，上訴人永慶公司之上訴為一
    部有理由、一部無理由，依民事訴訟法第四百三十六條之一第三項、第四百四十
    九條第一項、第四百五十條、第七十八條、第七十九條但書，判決如主文。
中      華      民      國    九十      年      七      月      十      日
                        臺灣板橋地方法院民事第二庭
~B審判長法  官  蕭惠芳
~B      法  官  陳麗玲
~B      法  官  周舒雁
右為正本係照原本作成
不得上訴
中      華      民      國    九十    年      七      月     十六       日
~B  法院書記官  丘淑慧


司法院資訊處製作；財團法人民間司法改革基金會備份。
